臺灣新北地方法院刑事判決　　　　　　　110年度訴字第971號
公　訴　人　臺灣新北地方檢察署檢察官
被　　　告　鄭玉梅





上列被告因詐欺案件，經檢察官提起公訴（109 年度偵字第3778
2 號、第40702 號），嗣被告就被訴事實為有罪之陳述，經本院
告知簡式審判程序之旨，並聽取當事人之意見後，由本院合議庭
裁定改由受命法官獨任進行簡式審判程序，判決如下：
    主  文
鄭玉梅犯三人以上共同詐欺取財罪，共貳罪，各處有期徒刑壹年
壹月。應執行有期徒刑壹年參月。
    事  實
一、鄭玉梅於民國109 年6 月間，加入由真實姓名、年籍不詳，
    綽號「哆啦A 夢」之人所屬3 人以上組成之詐欺集團（所涉
    參與犯罪組織罪嫌部分，前經臺灣臺北地方檢察署檢察官提
    起公訴，並經臺灣臺北地方法院判決在案），擔任提領贓款
    之車手，約定報酬為每日可領取新臺幣（下同）1,000 元。
    鄭玉梅與「哆啦A 夢」所屬詐欺集團成員，共同意圖為自己
    之不法所有，基於三人以上共同犯詐欺取財及洗錢之犯意聯
    絡，先由「哆啦A 夢」指示鄭玉梅取得如附表編號1 、2 「
    匯入人頭帳戶」欄所示之人頭帳戶提款卡，再由該詐欺集團
    其他成員以如附表編號1 、2 所示之方式，向張徐慧媚、蕭
    堡元施以詐術，致其等均因而陷於錯誤，而於如附表各該編
    號所示之時間、地點，匯款如附表各該編號所示之金額至如
    附表各該編號所示之人頭帳戶後，再由鄭玉梅於如附表各該
    編號所示之時間、地點，接續提領張徐慧媚、蕭堡元匯入之
    款項，並將所提領之現金交付予詐欺集團成年成員，藉此製
    造金流斷點，移轉並隱匿特定犯罪所得之去向及所在。
二、案經張徐慧媚、蕭堡元分別訴由新北市政府警察局刑事警察
    大隊及新北市政府警察局永和分局報告臺灣新北地方檢察署
    檢察官偵查起訴。
    理  由
一、上揭犯罪事實業據被告於本院準備程序及審理中均坦承不諱
    （見本院110 年度訴字第971 號卷【下稱本院訴字卷】第50
    、56頁），核與證人即告訴人張徐慧媚、蕭堡元於警詢時指
    訴之情節大致相符（見109 年度偵字第37782 號卷【下稱偵
    卷一】第358 、359 頁；109 年度偵字第40702 號卷【下稱
    偵卷二】第7 至9 頁），並有如附表「證據出處」欄所示之
    證據在卷可稽，足徵被告上開任意性自白與事實相符，可資
    採為認定事實之依據，本案事證明確，被告犯行均堪認定，
    應予依法論科。
二、論罪科刑
  ㈠三人以上共犯詐欺取財罪部分：
    觀諸本案詐欺犯罪型態，係由多人縝密分工方能完成之集團
    性犯罪，除被告外，尚包括指示被告前往拿取人頭帳戶提款
    卡及領取款項之「哆啦A 夢」、將人頭帳戶提款卡交與被告
    之中年男性、向被告收取贓款之2 名女性成年成員，分據被
    告於警詢時陳述在卷（見偵卷一第2 、17、18頁；偵卷二第
    105 頁），足見其主觀上對於與其共犯本件詐欺取財犯行之
    人已達三人以上乙情有所認知。是被告之行為構成刑法第33
    9 條之4 第1 項第2 款之三人以上共同詐欺取財罪。
  ㈡洗錢防制法部分：
  ⒈按洗錢防制法之立法目的，依同法第1 條規定，係在防範及
    制止因特定犯罪所得之不法財物或財產上利益，藉由洗錢行
    為（例如經由各種金融機構或其他交易管道），使其形式上
    轉換成為合法來源，以掩飾或切斷其財產或財產上利益來源
    與犯罪之關聯性，而藉以逃避追訴、處罰。洗錢防制法第2
    條規定：「本法所稱洗錢，指下列行為：一、意圖掩飾或隱
    匿特定犯罪所得來源，或使他人逃避刑事追訴，而移轉或變
    更特定犯罪所得。二、掩飾或隱匿特定犯罪所得之本質、來
    源、去向、所在、所有權、處分權或其他權益者。三、收受
    、持有或使用他人之特定犯罪所得」；按三人以上共同犯刑
    法第339 條詐欺罪者，構成刑法第339 條之4 第1 項之詐欺
    取財罪，該條項為法定刑1 年以上7 年以下有期徒刑之罪，
    屬洗錢防制法第3 條第1 款所規定之特定犯罪；同法第14條
    第1 項之一般洗錢罪，祇須有第2 條各款所示行為之一，而
    以第3 條規定之特定犯罪作為聯結即為已足。倘行為人意圖
    掩飾或隱匿特定犯罪所得來源，而將特定犯罪所得直接消費
    處分，甚或交予其他共同正犯予以隱匿，或由共同正犯以虛
    假交易外觀掩飾不法金流移動，即難認僅單純犯罪後處分贓
    物之行為，應仍構成新法第2 條第1 或2 款之洗錢行為( 最
    高法院108 年度台上字第2057號、第2425號、第2402號判決
    意旨參照)。
  ⒉經查，本案詐欺集團成員去電告訴人張徐慧媚、蕭堡元對其
    等施以詐術，致告訴人張徐慧媚、蕭堡元等人陷於錯誤，依
    照詐欺集團指示將款項匯款至詐欺集團事先取得並掌控之人
    頭帳戶內，該集團再派遣「車手」即被告將之領出後輾轉交
    付集團其他成員，被告所為尚非單純取得犯罪所得，而係將
    匯入人頭帳戶之詐得款項提領後取得現金，再輾轉交付與不
    詳之人收取，客觀上得以切斷詐騙所得金流之去向，阻撓國
    家對詐欺犯罪所得之追查，當屬洗錢防制法第2 條第2 款之
    洗錢行為，是被告之所為亦構成洗錢防制法第2 條第2 款、
    第14條第1 項之一般洗錢罪。
  ㈢核被告所為，均係犯刑法第339 條之4 第1 項第2 款之三人
    以上共同詐欺取財罪、違反洗錢防制法第2 條第2 款規定，
    而犯同法第14條第1 項之一般洗錢罪。起訴書雖未論及洗錢
    防制法第14條第1 項一般洗錢罪之法條，但已敘明告訴人等
    人受詐將款項匯入人頭帳戶後，由被告前往領取並交與真實
    姓名、年籍不詳之詐欺集團成員之洗錢犯罪事實，且此部分
    與檢察官起訴之詐欺犯罪事實具想像競合犯之裁判上一罪關
    係，自為起訴效力所及，並經本院當庭告知被告此部分所犯
    法條之旨，以保障被告防禦權（見本院訴字卷第49頁），自
    得一併加以審理，併此敘明。
  ㈣按如數行為於同時同地或密切接近之時地實施，侵害同一之
    法益，各行為之獨立性極為薄弱，依一般社會健全觀念，在
    時間差距上，難以強行分開，在刑法評價上，以視為數個舉
    動之接續施行，合為包括之一行為予以評價，較為合理，則
    屬接續犯，而為包括之一罪（最高法院86年台上字第3295號
    判決意旨參照）。被告雖於如附表編號1 、2 所示時、地多
    次提領告訴人匯入之款項，然各係基於向同一被害人施詐以
    取得財物之犯意而為，且均係在密切接近之時、地間實施，
    侵害同一法益，各行為之獨立性薄弱，依一般社會健全觀念
    ，在時間差距上，難以強行分開，是其分別如附表1 、2 所
    示各次提領行為，在刑法評價上，以視為數個舉動之接續施
    行，合為包括之一行為予以評價，較為合理，均屬接續犯。
  ㈤被告上開犯行均與「哆啦A 夢」、將人頭帳戶提款卡交與被
    告之中年男性、向被告收取贓款之2 名成年女性等詐欺集團
    成員有犯意聯絡及行為分擔，均應論以共同正犯。
  ㈥被告所犯三人以上共同詐欺取財罪、洗錢罪各間，均係為求
    詐得被害人之金錢，犯罪目的單一，各行為間亦有局部同一
    之情形，為想像競合犯，依刑法第55條規定，均應從一重之
    三人以上共同詐欺取財罪處斷。被告所犯上開三人以上共同
    詐欺取財罪2 罪間，犯意各別，行為互異，應予分論併罰。
  ㈦再想像競合犯之處斷刑，本質上係「刑之合併」，其所謂從
    一重處斷，乃將想像競合犯組成之評價上數罪，合併為科刑
    一罪，其所對應之刑罰，亦合併其評價上數罪之數法定刑，
    而為一個處斷刑。易言之，想像競合犯侵害數法益者皆成立
    犯罪，論罪時必須輕、重罪併舉論述，同時宣告所犯各罪名
    ，包括各罪有無加重、減免其刑之情形，亦應說明論列，量
    刑時併衡酌輕罪部分量刑事由，評價始為充足，然後依刑法
    第55條規定「從一重處斷」，非謂對於其餘各罪可置而不論
    。因此，法院決定處斷刑時，雖以其中最重罪名之法定刑，
    做為裁量之準據，惟於裁量其輕重時，仍應將輕罪合併評價
    在內（最高法院108 年度台上字第4405、4408號判決意旨參
    照）。查洗錢防制法第16條第2 項規定：「犯前2 條之罪，
    在偵查或審判中自白者，減輕其刑。」，而被告就上開洗錢
    罪之犯行，已於本院準備程序及審理中坦承不諱，業如前述
    ，是被告就所犯洗錢罪部分，原應減輕其刑，然依照前揭罪
    數說明，被告就上開犯行係從一重論處三人以上共同詐欺取
    財罪，但就被告此部分想像競合輕罪得減刑部分，本院於量
    刑時，將併予審酌，附此敘明。
  ㈧爰以行為人之責任為基礎，審酌被告不思循正當途徑取得財
    物，率爾加入詐欺集團，價值觀念偏差，破壞社會治安，其
    所為收取及傳遞詐欺款項、包裹等行為，屬詐欺集團中不可
    或缺之重要角色，犯罪之動機、目的及手段均應受相當非難
    ，然審酌被告已坦承犯行，犯後態度尚佳，且已與告訴人蕭
    堡元達成和解，有本院調解筆錄1 份附卷可參（見本院110
    年度審訴字第343 號卷【下稱本院審訴字卷】第143 頁），
    告訴人張徐惠媚則經本院本院合法通知未到庭調解，有本院
    送達證書1 紙附卷可參（見本院審訴字卷第79頁），是此部
    分未能達成調解難認可歸責於被告，兼衡被告除於本件參與
    詐欺集團期間外，並無其他犯罪前科，有其高等法院前案紀
    錄表1 份在卷可參（見本院卷第66至69頁），素行非惡，自
    承學歷為高職畢業之智識程度、目前無工作，收入來源均需
    仰賴兄弟姊妹協助、與兒子同住、無須扶養之人之家庭生活
    經濟狀況等語（見本院訴字卷第58頁），以及其於本案提領
    及上繳款項之金額、犯罪所得之金額、角色分工（被告非處
    於本案詐欺集團之主要規劃者）等一切情狀，分別量處如主
    文所示之刑。再審酌被告本案所犯三人以上共同詐欺取財罪
    2 罪之類型、所為犯行之行為與時間關連性及被告整體犯行
    之應罰適當性等總體情狀，定其應執行刑如主文所示。
三、沒收部分
  ㈠按共同正犯犯罪所得之沒收、追徵，應就各人所分得之數為
    之。所謂各人「所分得」之數，係指各人「對犯罪所得有事
    實上之處分權限」而言。因此，若共同正犯各成員內部間，
    對於犯罪所得分配明確時，應依各人實際所得宣告沒收；若
    共同正犯對於犯罪所得，其個人確無所得或無處分權限，且
    與其他成員亦無事實上之共同處分權限者，自不予諭知沒收
    （見最高法院108 年度台上字第3271號判決意旨）。查本案
    被告就提領所得之款項，均繳交予前開詐欺集團，僅分別取
    得每日1,000 元，總計2,000 元之報酬，業據被告於警詢時
    自承在卷（見偵卷一第3 頁；偵卷二第5 頁背面），為其犯
    罪所得，本應依刑法第38條之1 第1 項前段、第3 項之規定
    沒收，並於全部或一部不能沒收或不宜執行沒收時追徵其價
    額，但被告已於本院準備程序中與告訴人蕭堡元成立調解，
    業已述及，如被告確實依照前開調解內容履行，已足剝奪其
    犯罪利得，如在本案另沒收被告上揭犯罪所得，將使被告承
    受過度之不利益，顯屬過苛，亦有礙於前開和解之履行，爰
    依刑法第38條之2 第2 項之規定，不予宣告沒收、追徵。
  ㈡至洗錢防制法第18條第1 項固規定：「犯第14條之罪，其所
    移轉、變更、掩飾、隱匿、收受、取得、持有、使用之財物
    或財產上利益，沒收之；犯第15條之罪，其所收受、持有、
    使用之財物或財產上利益，亦同」，然並未有「不問屬於犯
    罪行為人與否均沒收」之明文，自仍以屬於被告所有者為限
    ，始應予沒收。查本案被告所提領、上繳而遭移轉、隱匿如
    附表所示之款項，並非被告所有，亦非在其實際掌控之中，
    則被告就此部分犯罪所收受、持有之財物，本不具所有權及
    事實上管領權，自無依洗錢防制法第18條第1 項對其宣告沒
    收該等轉交、隱匿之款項，末此敘明。
據上論斷，應依刑事訴訟法第273 條之1 第1 項、第299 條第1
項前段，判決如主文。
本案經檢察官陳怡廷提起公訴，檢察官宋有容到庭執行職務。
中    華    民    國   110    年    12    月    7     日
                  刑事第五庭    法  官  王筱維  
上列正本證明與原本無異。
如不服本判決，應於判決送達後20日內敘明上訴理由，向本院提
出上訴狀 (應附繕本) ，上訴於臺灣高等法院。其未敘述上訴理
由者，應於上訴期間屆滿後20日內向本院補提理由書「切勿逕送
上級法院」。
                                書記官  李佳勳
中    華    民    國   110    年    12    月    7     日
附錄本判決論罪科刑法條全文：
《中華民國刑法第339條之4》
犯第339 條詐欺罪而有下列情形之一者，處1 年以上7 年以下有
期徒刑，得併科1 百萬元以下罰金：
一、冒用政府機關或公務員名義犯之。
二、三人以上共同犯之。
三、以廣播電視、電子通訊、網際網路或其他媒體等傳播工具，
    對公眾散布而犯之。
前項之未遂犯罰之。
《洗錢防制法第14條》
有第二條各款所列洗錢行為者，處7 年以下有期徒刑，併科新臺
幣5 百萬元以下罰金。
前項之未遂犯罰之。
前二項情形，不得科以超過其特定犯罪所定最重本刑之刑。
 
附表：告訴人遭詐欺之匯款暨該款項提領情節
┌──┬───┬────────┬─────────┬──────┬───┬──────┬─────┬──────┬─────────┐
│編號│告訴人│詐騙時間及方式  │匯款時間          │匯入人頭帳戶│提領人│提領時間    │實際提領金│提領地點    │     證據出處     │
│    │      │                ├─────────┤            │      │            │額（新臺幣│            │                  │
│    │      │                │匯款金額（新臺幣）│            │      │            │，均扣除手│            │                  │
│    │      │                ├─────────┤            │      │            │續費5 元）│            │                  │
│    │      │                │匯款地點          │            │      │            │          │            │                  │
├──┼───┼────────┼─────────┼──────┼───┼──────┼─────┼──────┼─────────┤
│1   │張徐慧│於109 年6 月3 日│109 年6 月4 日上午│臺灣中小企業│鄭玉梅│109 年6 月4 │2 萬元    │新北市永和區│1.被告鄭玉梅於警詢│
│    │媚    │上午10時許，撥打│10時8 分9 秒、    │銀行帳號5306│      │日上午10時27│          │中正路467 號│  、偵訊及本院準備│
│    │      │電話給張徐慧媚，│同時11分7 秒      │0000000號帳 │      │分許        │          │之安泰商業銀│  程序、審理中之供│
│    │      │佯稱涉嫌刑事案件├─────────┤戶（戶名：陳│      ├──────┼─────┤行永和分行自│  述（偵卷一第2 至│
│    │      │遭出境管制及資產│各5萬，共10萬元。 │志偉）      │      │同日上午10時│2 萬元    │動櫃員機    │  5頁、485 至該頁 │
│    │      │凍結云云，致張徐├─────────┤            │      │30分許      │          │            │  反面；本院訴字卷│
│    │      │慧媚因而陷於錯誤│臺北市萬華區康定路│            │      ├──────┼─────┤            │  第50、56頁）    │
│    │      │，依指示匯款至右│103 號22樓之5     │            │      │同日上午10時│2 萬元    │            │2.告訴人張徐慧媚於│
│    │      │揭帳戶內。      │                  │            │      │31分許      │          │            │  警詢時之證述（偵│
│    │      │                │                  │            │      ├──────┼─────┤            │  卷一第358 至360 │
│    │      │                │                  │            │      │同日上午10時│2 萬元    │            │  頁）            │
│    │      │                │                  │            │      │32分許      │          │            │3.合作金庫個人網路│
│    │      │                │                  │            │      ├──────┼─────┤            │  銀行轉帳明細擷圖│
│    │      │                │                  │            │      │同日上午10時│1 萬9,900 │            │  1 幀（偵卷一第36│
│    │      │                │                  │            │      │33分許      │元        │            │  2頁）           │
│    │      │                │                  │            │      │            │          │            │4.監視器畫面翻拍照│
│    │      │                │                  │            │      │            │          │            │  片5 張（偵卷一第│
│    │      │                │                  │            │      │            │          │            │  13至15頁）      │
│    │      │                │                  │            │      │            │          │            │5.涉案金融帳戶ATM │
│    │      │                │                  │            │      │            │          │            │  機臺操作時間一覽│
│    │      │                │                  │            │      │            │          │            │  表1 份（偵卷一第│
│    │      │                │                  │            │      │            │          │            │  383 至384 頁）  │
│    │      │                │                  │            │      │            │          │            │6.臺灣中小企業銀行│
│    │      │                │                  │            │      │            │          │            │  竹山分行帳號050-│
│    │      │                │                  │            │      │            │          │            │  00000000000 號客│
│    │      │                │                  │            │      │            │          │            │  戶基本資料1 紙及│
│    │      │                │                  │            │      │            │          │            │  交易明細表1 份（│
│    │      │                │                  │            │      │            │          │            │  戶名：張徐慧媚）│
│    │      │                │                  │            │      │            │          │            │  （偵卷一第10、11│
│    │      │                │                  │            │      │            │          │            │  頁）            │
├──┼───┼────────┼─────────┼──────┼───┼──────┼─────┼──────┼─────────┤
│2   │蕭堡元│於109 年6 月12日│109 年6 月12日晚間│第一商業銀行│鄭玉梅│109 年6 月12│1 萬9,000 │新北市永和區│1.被告鄭玉梅於警詢│
│    │      │下午4 時55分許，│7 時25分34秒      │帳號00000000│      │日晚間7 時（│元        │中和路445 號│  、偵訊及本院準備│
│    │      │撥打電話給蕭堡元├─────────┤850 （戶名：│      │起訴書誤載為│          │1 樓之玉山商│  程序、審理中之供│
│    │      │，假冒為政府單位│1萬9,985元        │杜捷涵）    │      │下午5 時）53│          │業銀行永安分│  述（偵卷二卷第3 │
│    │      │，並佯稱先前遭詐├─────────┤            │      │分42 秒     │          │行自動櫃員機│  頁反面至第5 頁背│
│    │      │騙之車手已經查獲│新北市八里區長坑里│            │      │            │          │提領        │  面、35至該頁背面│
│    │      │，須配合操作可退│長道坑16之17號    │            │      │            │          │            │  ；本院訴字卷第50│
│    │      │回遭詐騙之金云云│                  │            │      │            │          │            │  、56頁）        │
│    │      │，致蕭堡元因而陷│                  │            │      │            │          │            │2.告訴人蕭堡元於警│
│    │      │於錯誤，依指示匯│                  │            │      │            │          │            │  詢時之證述（偵卷│
│    │      │款至右揭帳戶。  │                  │            │      │            │          │            │  二第7 頁背面至第│
│    │      │                │                  │            │      │            │          │            │  9 頁）          │
│    │      │                │                  │            │      │            │          │            │3.告訴人蕭堡元之中│
│    │      │                │                  │            │      │            │          │            │  國信託銀行自動櫃│
│    │      │                │                  │            │      │            │          │            │  員機轉帳明細表影│
│    │      │                │                  │            │      │            │          │            │  本1 紙（偵卷二第│
│    │      │                │                  │            │      │            │          │            │  22頁右下方）    │
│    │      │                │                  │            │      │            │          │            │4.告訴人蕭堡元與詐│
│    │      │                │                  │            │      │            │          │            │  騙集團間之通話紀│
│    │      │                │                  │            │      │            │          │            │  錄擷圖1 幀（偵卷│
│    │      │                │                  │            │      │            │          │            │  二第23頁背面）  │
│    │      │                │                  │            │      │            │          │            │5.監視器畫面翻拍照│
│    │      │                │                  │            │      │            │          │            │  片4 幀（偵卷二第│
│    │      │                │                  │            │      │            │          │            │  14頁）          │
│    │      │                │                  │            │      │            │          │            │6.第一商業銀行總行│
│    │      │                │                  │            │      │            │          │            │  109 年9 月14日一│
│    │      │                │                  │            │      │            │          │            │  總營集字第104819│
│    │      │                │                  │            │      │            │          │            │  號函暨所附007-24│
│    │      │                │                  │            │      │            │          │            │  000000000 （戶名│
│    │      │                │                  │            │      │            │          │            │  ：杜捷涵）之開戶│
│    │      │                │                  │            │      │            │          │            │  資料及交易明細表│
│    │      │                │                  │            │      │            │          │            │  各1 份（偵卷二第│
│    │      │                │                  │            │      │            │          │            │  10至12頁）      │
└──┴───┴────────┴─────────┴──────┴───┴──────┴─────┴──────┴─────────┘